---
title: "RTong"
author: "hansu"
date: "2022-08-13"
output: html_document
---

```{r setup, include=FALSE}
knitr::opts_chunk$set(echo = TRUE)
library(MASS)
df <- na.omit(survey)
str(df)
```


```{r}
hist(df$Age, col='tomato')   # 연령의 분포 살펴보기
```

## 평균에 대한 검정 - t검정 

### 일표본 t검정(양측검정)
H0 : 학생들의 평균 나이가 23살이다.  
H1 : 학생들의 평균 나이가 23살이 아니다.

```{r}
t.test(df$Age, mu=23)
```

학생들의 평균 나이는 20.4세이고,  
검정통계량 t = -5.4539이고 p-value 1.749e-07이므로 유의수준 0.05에서 귀무가설을 기각한다.  
따라서 학생들의 평균 나이가 23살이 아니라고 할 수 있다.




### 일표본 t검정(단측검정)
H0 : 학생들의 평균 나이가 21살보다 작거나 같다.  
H1 : 학생들의 평균 나이가 21살보다 크다.

```{r}
t.test(df$Age, mu=21, alternative='greater')
```
학생들의 평균 나이는 20.4세이고,  
검정통계량 t = -1.2037이고 p-value=0.8848이므로 유의수준 0.05에서 귀무가설을 기각하지 못한다.  
따라서 학생들의 평균 나이가 21살보다 작거나 같다고 할 수 있다.  


### 일표본 t검정(단측검정)
H0 : 학생들의 평균 나이가 21살보다 크거나 같다.  
H1 : 학생들의 평균 나이가 21살보다 작다.  

```{r}
t.test(df$Age, mu=21, alternative='less')
```

학생들의 평균 나이는 20.4세이고,  
검정통계량 t = -1.2037이고 p-value=0.1152이므로 유의수준 0.05에서 귀무가설을 기각한다.  
따라서 학생들의 평균 나이가 21살보다 작다고 할 수 있다.  


### 독립표본 t검정

독립표본 t검정은 두 집단 간에 평균 차이가 있는지를 검정할 때 사용.  

독립표본 t검정에서 ~ 앞에는 검정하고자 하는 종속변수 지정, ~ 뒤에는 집단을 나타내는 독립변수를 지정한다.  
또한 집단을 나타내는 독립변수는 팩터 형식이어야 한다.  

H0 : 성별에 따라서 연령에 차이가 없다.  
H1 : 성별에 따라서 연령에 차이가 있다.  

```{r}
t.test(Age~Sex, data=df)
```

검정통계량 t = -0.67983, p-value 0.4977이므로 유의수준 0.05에서 귀무가설을 기각하지 못한다.  
따라서 성별에 따라 연령에 차이가 없다.

```{r}
par(mfrow=c(1, 2))
barplot(table(df[df$Sex=='Female', 'Age']), col='tomato', main='Female')
barplot(table(df[df$Sex=='Male', 'Age']), col='skyblue', main='Male')

# 한 그래프 안에.. p.55처럼 그릴 수 있는 방법을 찾아보기
```



### 대응표본 t검정
같은 대상에게서 추출된 두 개의 데이터가 있을 때(ex : 사전-사후, 왼손-오른손) 사용  

데이터셋 : sleep  
- 10명의 실험 대상자에게 두 종류의 수면제를 복용하게 한 후 수면제를 복용했을 때의 수면시간과 복용하지 않았을때의 수면시간의 차이를 기록.  

H0 : 수면제에 따라 수면시간의 차이가 없다.  
H1 : 수면제에 따라 수면시간의 차이가 있다.  

```{r}
df<-na.omit(sleep)
```

```{r}
str(df)
```

### 집단별 평균 알아보기
```{r}
mean(df[df$group==1, ]$extra)
```

```{r}
mean(df[df$group==2, ]$extra)
```


```{r}
t.test(extra~group, data=sleep, paired=T)
```

집단1의 평균은 0.75, 집단2의 평균은 2.33으로 두 집단의 평균 차이는 -1.58이고,
검정통계량 t = -4.0621이고 p-value=0.002833이므로 유의수준 0.05에서 귀무가설을 기각한다.  
따라서 수면제에 따라 수면시간에 차이가 있다고 할 수 있다.  

### 와이드 포맷의 형태
하나의 행에 두 수면제에 대한 수면시간이 쌍을 이룬 채 나란히 기록되어 있는 경우에는 포뮬러(~)를 이용하여 인수를 지정하지 못함.  

```{r}
library(tidyr)  # spread 함수가 tidyr 안에 있음
sleep.wide<-spread(sleep, key=group, value=extra)
```

```{r}
sleep.wide
```
이런 형태가 와이드 포맷 형태.
처음에 본 sleep 데이터는 롱 포맷 형태.


```{r}
t.test(sleep.wide$`1`, sleep.wide$`2`, paired=T)
```


## 분산분석
- 검정 통계량 : F = 집단 간 분산, 집단 내 분산 비 

### 분산분석의 기본가정
- 정규성 : 종속변수는 정규분포를 따른다.
```{r car}
df <- na.omit(survey)
library(car)
qqPlot(df$Height, pch = 19, col='deepskyblue', id = F,
       main = 'Q-Q Plot')
shapiro.test(df$Height)
```
  
- 등분산성 : 각 집단의 분포는 모두 동일한 분산을 갖는다.
```{r}
leveneTest(Height ~ Clap, data = df)
bartlett.test(Height ~ Clap, data = df)
```

  - 등분산 미만족 시
  
```{r}
oneway.test(Height ~ Clap, data = df)
```


### 일원분산분석
  
- 분석전 범주별 분포 확인
```{r}
library(gplots)
plotmeans(Height~Clap ,data = df,
          barcol='tomato', barwidth=3, col='cornflowerblue', lwd=2,
          main='Height of Students \nwith 95% CI of Mean')
```
```{r}
boxplot(Height~Clap ,data = df, col = 'tomato',
        main ='Height of Students')
```
- anova 생성
```{r}
st.aov<-aov(Height~Clap ,data = df,)
st.aov
summary(st.aov)
```
##### 사후분석
- 다중비교
각 집단평균과 전체평균의 차이
```{r}
model.tables(st.aov, type = 'effects')
```
- Tukey HSD 검정
```{r}
st.compare <- TukeyHSD(st.aov)
plot(st.compare, col = 'blue')
```
- 범주별 그룹화
```{r}
library(multcomp)
tuk.hsd <- glht(model = st.aov, linfct = mcp(Clap = 'Tukey'))
plot(cld(tuk.hsd, level = 0.05), col = 'orange')
```

  - 정규성 미만족 시 이상치 탐색
```{r}
outlierTest(st.aov)
```



### 이원분산분석
```{r}
st.aov <- aov(Height ~ Sex * Clap, data = df)
summary(st.aov)
```



##### 사후분석
- 다중비교
각 집단평균과 전체평균의 차이
```{r}
model.tables(st.aov, type = 'effects')
```

```{r}
boxplot(Height ~ Sex * Clap, data = df,
        col = c('deeppink', 'yellowgreen'), las=1,
        main ='Height of Students')
```

- 상호작용도표
```{r}
interaction.plot(x.factor = df$Clap, trace.factor = df$Sex,
                 response = df$Height, las = 1, type = 'b', pch = c(1,19),
                 col = c('blue', 'red'))
```

```{r}
library(gplots)
plotmeans(Height ~ interaction(Sex, Clap, sep = ' '), data = df, 
          connect = list(c(1,3,5), c(2,4,6)),
          col = c('blue', 'red'))
```

```{r}
coplot(Height ~ Clap | Sex, data = df,
       col = 'steelblue', pch = 19,
       panel = panel.smooth, lwd = 2, col.smooth = 'darkorange')
```

```{r}
library(HH)
interaction2wt(Height ~ Sex * Clap, data = df)
```


## Chi-Squred Test
  - 범주형 변수 간의 관련성 검정

- 교차표 (사실 각 셀이 5보다 커야 좋음)
```{r}
library(gmodels)
ct<-CrossTable(x=df$Sex, y=df$Smoke)
ct <- ct$t
ct
```

- 검정통계량 : ( 실제 빈도수 - 기대 빈도수 )^2 / 기대 빈도수 총합


### 독립성검정
- 두 범주형 변수가 서로 독립인지 검정
```{r}

chisq.test(ct)
# 교차표 없이 분석
with(df, chisq.test(Smoke, Sex))
```
```{r}
library(vcd)
assocstats(ct)
mosaic(~Sex + Smoke , data = df, shade = T, legend = T)
```

### 적합성검정
- 하나의 범주형 변수내 비율 분포에 대한 검정
```{r}
# 귀무 : df 자료 내 흡연 비율이 같다
chisq.test(table(df$Smoke))
```

```{r}
# 귀무 : df 자료 내 남녀 비율 3:2 이다
chisq.test(table(df$Sex), p = c(0.4,0.6))
```


## 회귀분석
```{r}
df<-airquality
summary(df)
```

- 각 열의 요약 통계량과 NA의 수를 확인한 결과
  - Ozone은 37개, Solar.R은 7개 있으므로 NA값을 모두 삭제

```{r}
df<-na.omit(airquality)
str(df) # 모두 수치형데이터(연속형)
class(df) # 데프
summary(df) # NA값 사라진지 확인
```

- str()로 모든 열들이 수치형(연속형)인것을 확인
- class()로 데이터 프레임
- summary()로 NA 행이 삭제되었는지 확인

```{r}
library(psych)
corr.test(df)
```

- 종속변수Ozone열과 
- Ozone열과 Wind열과 상관계수가 -0.6
- Ozone열과 Temp열과 상관계수가 0.7

- Probability values는 유의 수준처럼 0.05보다 작으면 *통계적*으로 유의하다고 할 수 있다.

## Wind와 Ozone 상관계수
```{r}
plot(df$Wind,df$Ozone,main='Wind와 Ozone 상관계수',
     xlab='Wind',ylab='Ozone',col='peru',pch=19)
```

- 강한 음의 상관이 보임

## Temp와 Ozone 상관계수
```{r}
plot(df$Temp,df$Ozone,main='Temp와 Ozone 상관계수',
     xlab='Temp',ylab='Ozone',col='yellow1',pch=19)
```

- 강한 양의 상관이 보임

### 단순회귀분석
#### 상관계수가 가장 높았던 Ozone와 Temp
```{r}
model<-lm(Ozone~Temp,data=df)
plot(Ozone~Temp,data=df,col='yellowgreen',pch=19)
abline(model,col='red',lwd=2)
```


### 다중회귀분석
#### 변수선택법(전진선택법)
```{r}
model_up<-lm(Ozone~.,data=df)
model_lo<-lm(Ozone~1,data=df)
model<-lm(Temp~.,data=df)
step(model_lo,scope=list(upper=model_up),direction = 'forward')
```

#### 변수선택법으로 선택된 변수의 회귀분석
```{r}
model_final<-lm(Ozone ~ Temp + Wind + Solar.R + Month,data=df)
summary(model_final)

plot(Ozone ~ Temp + Wind + Solar.R + Month,data=df)
```

### 다항 회귀분석
```{r}
library(car)
scatterplotMatrix(df[,1:4], pch = 19,col = 'lightgray', cex = 1.2,
                  regLine = list(method = lm, lty = 1, 
                                 lwd = 3,col = 'salmon'),
                  smooth=list(smoother = loessLine, spread =F,
                              lty.smooth = 1, lwd.smooth = 3,
                              col.smooth = 'forestgreen'))
```
- Ozone, Wind 간의 이차곡선 처럼 보이는 분포 확인

```{r}
model <- lm(Ozone~ I(Wind^2)+Wind, data = df)
summary(model)
```
```{r}
plot(Ozone~ Wind, data = df, pch = 19, col = 'lightgreen')

library(dplyr)
with(df, lines(arrange(data.frame(df$Wind, fitted(model)),
                       df$Wind),
               lty = 1, lwd = 3, col = 'orange'
               ))
```

## 회귀모형의 설명력 판단
#### 회귀모형의 기본 전제 조건
- 선형성 : 독립 변수와 종속변수 간의 선형관계가 존재  Residuals vs Fitted

- 정규성 : 종속변수는 정규분포를 따른다  qqplot(), shapiro.test()

- 등분산성 : 종속변수 값들의 분포는 모두 동일한 분산을 가진다    (잔차의 독립성)   Scale-Location Plot  

- 독립성 : 모든 독립변수의 관측값들은 서로 독립  car::vif()


### 결정계수 R-squred 
- 변수들과 종속변수 간에 선형관계의 정도를 설명
- 다중/다항 회귀에서는 adjusted R^2를 사용
```{r}
summary(model)
```

### AIC 
- 모델의 적합도와 파라미터 수를 고려, 적을 수록 적합
```{r}
AIC(model)
```

## 일반화 회귀모형 Generalized Linear Model
- 정규분포를 따르지 않는 결과변수에 대한 회귀모델
- 최대 우도법(MLE) 이용 회귀 계수 추정  

  
### 이항 로지스틱 회귀모형
- 결과변수가 이분형 범주일 때 특정 사건이 발생할 확률 추정
- link func : ln(p / 1-p) = a + b1 X x1 + b2 X x2...
- odds = p / 1-p

```{r}
e <- exp(1)
z <- seq(-6,6, length = 200)
p<- 1/(1+e^(-z))
plot(z, p, type = 'l', col = 'tomato', main = '로지스틱 회귀 곡선')
```


```{r}
library(MASS)
df<- na.omit(survey[,c('Sex','Height')])
df$Sex <- ifelse(df$Sex == 'Male', 1, 0)
model<- glm(Sex ~ Height, data = df, family = binomial(link = 'logit'))
model
```
- 오즈비 odds ratio
  - 다른 독립변수가 동일하다는 가정 하에서 
  - 특정 독립변수 한 단위 증가에 따른 사건 발생확률 대 미 발생확률 비율의 변화율
```{r}
exp(coef(model))
```
키가 1단위 증가하면 오즈비 (남성일 확률/ 여성일 확률)가 1.29% 증가


#### 로지스틱 모형을 통한 예측
```{r}
pr <- predict(model, newdata = data.frame(list(Height = df$Height)), type = 'response')

cat(
head(df$Height, 5),'\n',
head(pr,5))

```
#### 예측 결과에 대한 혼동행렬
```{r}
table(df$Sex, pr>0.5 , dnn = c('real', 'Predicted'))
```

- 혼동행렬
  - 정확도 : Accuracy = (TP + TN)/(TP + TN + FP + FN)
  - 정밀도 : Precision = (TP)/(TP + FP)
  - 재현율 : Recall = (TP)/(TP + FN)
  - f1-Score : F1 = 2 X (Precision X Recall)/(Precision + Recall)
  
#### 혼동행렬에서의 ROC 곡선, AUC
- ROC : 혼동행렬에서 FP 비율과 TP 비율의 관계
- AUC : ROC 곡선의 하부 면적
```{r}
library(pROC)
prf <- roc(df$Sex, pr)
plot.roc(prf)
prf$auc
```
  
  
## 다항로지스틱 회귀분석
- 세 개 이상의 사건을 갖는 결과변수의 사건 발생확률 예측
- ln(p_k / 1-p) = a_k + b1_k X x1 + b2_k X x2...
- p_k = (e^z X k)/(1+ sum(e^z X i) )
```{r}
df<- na.omit(survey)
library(VGAM)
vglm(Smoke ~ Age+Sex, data = df , family = multinomial())
```
